【裁判字號】    95,訴,1736
【裁判日期】    951207
【裁判案由】    公共危險
【裁判全文】
臺灣臺中地方法院刑事判決              95年度訴字第1736號
公  訴  人  臺灣臺中地方法院檢察署檢察官
被      告  甲○○
                      院）
選任辯護人  陳明發律師
上列被告因公共危險案件，經檢察官提起公訴（九十五年度偵字
第一○○六八號），本院判決如下：
    主  文
甲○○無罪。令入相當處所，施予監護貳年。
    理  由
一、公訴意旨略以：被告甲○○於民國九十五年五月六日凌晨三
    時許，在現有人所在供人住居之臺中縣大里市○○里○○路
    八號住處，先以沙拉油灑在一樓地上，再以煙蒂點燃，繼而
    延燒一樓客廳及甲○○之臥室，燒毀放置於客廳之沙發桌椅
    、電視櫃、天花板，及臥室內之衣櫃、木門、天花板等物。
    嗣經被告之妻丙○○發現，報警處理及消防隊及時趕到，始
    未釀成更大災害，因認被告涉犯刑法第一百七十三條第一項
    放火燒燬現有人所在建築物罪嫌云云。
二、訊據被告於警詢、偵查中及本院審理時均坦承有放火等情不
    諱，核與證人丙○○於偵查中證述：九十五年五月六日凌晨
    約二時許，伊起床聞到樓下有燒焦味，因為那候伊先生精神
    狀況不好，有自言自語的情形，會幻想說有六十個人要打他
    ，所以那時候伊聞到燒焦味，不敢下去，就叫伊女兒乙○○
    及未來女婿李建隆跟伊一起下樓，伊住在二樓，被告住在一
    樓，伊三人走下去一樓，當時伊女兒乙○○走第一位，差點
    跌倒，發現一樓要到二樓的第一階及第二階樓梯及廚房地板
    都有沙拉油並有障礙物，伊趕快把她拉起來，並要大家走路
    小心一點，後來伊打開通往廚房的門，就看到有小火，伊三
    人有試著要滅火，屋內很多塑膠用品，所以煙很大，當時被
    告在外面自言自語，樓下沒有其他人等語相符（參見偵卷第
    一九、二○頁），且臺中縣消防局九十五年五月二十六日消
    調字○九五○○○七八八一號函附之火災原因調查報告書對
    起火原因研判為「經清理二處起火點，並未發現有汽油類促
    燃劑的情形，若為遺留火種或電氣因素引燃，則火災發生當
    時，丙○○看見甲○○當時正在走道上抽煙走來走去，理當
    有積極滅火救災的行為，但甲○○當時並沒有任何滅火行為
    ，故可排除遺留火種及電氣因素引燃之可能性。火災現場明
    顯有二個不相連貫的起火處，故研判本案起火原因為人為明
    火引燃易燃物品，繼而擴大燃燒之可能性較大」，此有該份
    火災原因調查報告書附卷可稽，足見被告以明火引燃易燃物
    品，繼而燒毀放置於客廳之沙發桌椅、電視櫃、天花板，及
    臥室內之衣櫃、木門、天花板等物甚明。另觀諸火災原因調
    查報告書所附之照片，案發地點臺中縣大里市○○里○○路
    八號係現供人使用之住宅，且該住宅尚未燒燬或喪失效用，
    故被告所為應該當刑法第一百七十三條第三項、第一項之放
    火燒燬現供人使用之住宅未遂罪，起訴書認係刑法第一百七
    十三條第一項放火燒燬現有人所在建築物罪，有所誤會。
三、按刑法上所謂心神喪失之人，係指行為人於行為時之精神，
    對於外界事務全然缺乏知覺理會及判斷作用，而無自由決定
    意思之能力者，且非以其心神喪失狀態毫無間斷為必要，如
    果行為時確在心神喪失之中，即令其在事前事後偶而回復常
    態，仍不得謂非心神喪失人，最高法院著有二十六年渝上字
    第二三七號、二十四年上字第二八四四號判例可供參酌。而
    被告之辯護人請求將被告送精神鑑定，以查明被告行為時是
    否已達心神喪失或精神耗弱之程度，因此，本院即將被告送
    行政院衛生署草屯療養院鑑定其案發時之精神狀態，鑑定結
    果為「綜合以上林員（即被告）之個人生活史及病史，家屬
    的陳述過去史、身體檢查及神經學檢查、腦電波及實驗室檢
    查、心理測驗及精神狀態檢查，本院認定林員罹患精神分裂
    病多年，並未積極就醫，曾多次受急性幻聽的威脅下，而有
    奔跑、跳樓、跳水等行為，其慢性狀態呈呆滯、退化等情形
    。本院認為林員在民國九十五年五月六日凌晨三時，係受幻
    聽聲音內容指使點火而延燒自家客廳及臥室，事後並頹坐在
    屋外，該項事實，類似去病症行為（奔跑、跳樓、跳水），
    判斷當時已精神障礙，欠缺辨識行為能力。」此有行政院衛
    生署草屯療養院九十五年九月五日草療精字第五九一七號函
    附之精神鑑定報告書一份在卷足憑。且本院參以被告前已有
    精神分裂症之病史，有中山醫學大學附設醫院之病歷資料附
    卷可稽，又被告於偵查中供稱：伊發現伊太太在廚房煮麵，
    她要煮麵給她老闆吃，當時伊太太老闆也在廚房，伊生氣，
    伊將瓦斯翻倒，把瓦斯管拉起來，並將之前就在吸的煙頭往
    下丟，火就燒起來，伊追出去找伊太太的老闆，但伊太太的
    老闆已經離開，伊回到家，才發現火燒的很旺等語（參見偵
    查卷第八頁），顯見被告案發當時之精神狀態已無法區隔幻
    想與現實，是被告因長期精神疾病問題之困擾，案發行止確
    係於精神疾病發作中所致，行為之精神狀態已達心神喪失之
    程度，信屬無訛。
四、被告於行為後，刑法業於九十四年一月七日修正，同年二月
    二日公布，於九十五年七月一日施行，其中新法修正第二條
    、第十九條、第八十七條之規定。按行為後法律有變更者，
    適用行為時之法律，但行為後之法律有利於行為人者，適用
    最有利於行為人之法律，現行刑法第二條第一項訂有明文。
    此條規定乃與刑法第一條罪刑法定主義契合，而貫徹法律禁
    止溯及既往原則，係規範行為後法律變更所生新舊法律比較
    適用之準據法，是刑法第二條本身雖經修正，但刑法第二條
    既屬適用法律之準據法，本身尚無比較新舊法之問題，應一
    律適用裁判時之現行刑法第二條規定，以決定適用之刑罰法
    律，先予辨明。又以本次刑法修正之比較新舊法，應就罪刑
    有關之共犯、未遂犯、想像競合犯、牽連犯、連續犯、結合
    犯，以及累犯加重、自首減輕暨其他法定加減原因（如身分
    加減）與加減例等一切情形，綜其全部罪刑之結果而為比較
    ，最高法院九十五年五月二十三日著有九十五年度第八次刑
    庭會議決議可資參照。是以：
  (一)按拘束人身自由之保安處分，亦有罪刑法定原則及法律不溯
    及既往原則之適用，其因法律變更而發生新舊法律之規定不
    同者，依上述修正後刑法第一條、第二條第一項規定，定其
    應適用之法律；至非拘束人身自由之保安處分，仍適用裁判
    時之法律（最高法院九十五年第八次刑事庭會議決議參照）
    。而修正前刑法第八十七條關於監護處分之規定：「心神喪
    失而不罰者，得令入相當處所，施以監護。因精神耗弱或瘖
    啞而減輕其刑者，得於刑之執行完畢或赦免後，令入相當處
    所，施以監護。前二項處分期間為三年以下。」已修正為：
    「因第十九條第一項之原因而不罰者，其情狀足認有再犯或
    有危害公共安全之虞時，令入相當處所，施以監護。有第十
    九條第二項及第二十條之原因，其情狀足認有再犯或有危害
    公共安全之虞時，於刑之執行完畢或赦免後，令入相當處所
    ，施以監護。但必要時，得於刑之執行前為之。前二項之期
    間為五年以下。但執行中認無繼續執行之必要者，法院得免
    其處分之執行。」，比較修正前後之監護處分，修正後之規
    定對於被告王誠輝此等程度之精神障礙者，其監護期間可長
    達五年，並得於刑之執行前為之，顯較不利於被告王誠輝，
    故修正後之規定並未有利於被告王誠輝，應依修正後刑法第
    二條第一項前段規定，適用修正前刑法第八十七條之規定。
  (二)修正前刑法第十九條：「心神喪失人之行為，不罰。精神耗
    弱人之行為，得減輕其刑。」之規定雖已修正為：「行為時
    因精神障礙或其他心智缺陷，致不能辨識其行為違法或欠缺
    依其辨識而行為之能力者，不罰。行為時因前項之原因，致
    其辨識行為違法或依其辨識而行為之能力，顯著減低者，得
    減輕其刑。前二項規定，於因故意或過失自行招致者，不適
    用之。」然此項修正之原因乃「心神喪失」與「精神耗弱」
    之語意極不明確，其判斷標準難有共識，故改以行為人之辨
    識其行為違法，或依其辨識而行為之能力，是否屬不能、欠
    缺或顯著減低為斷，是此為法律用語之清晰化，就其法律效
    果而言，均為不罰及得減輕其刑，故無不同，尚無新舊法比
    較適用之問題，惟有關監護處分部分已適用舊法，為求適用
    一致，此部分亦應適用修正前刑法第十九條之規定。
五、按心神喪失人之行為，不罰，修正前刑法第十九條第一項定
    有明文。又不能證明被告犯罪或其行為不罰者，應諭知無罪
    之判決，刑事訴訟法第三百零一條第一項亦有明定。本案被
    告固有放火燒燬現供人使用之住宅未遂之犯行，而具備構成
    要件該當性且屬違法行為，然其行為時既係處於心神喪失狀
    態，屬罪責阻卻事由，揆之前揭條文及前開最高法院判例意
    旨，其行為不罰，應諭知被告無罪之判決。
六、末按因心神喪失而不罰者，得令入相當處所，施以監護；期
    間為三年以下，修正前刑法第八十七條第一項、第三項定有
    明文。查本案被告雖因行為時心神喪失而不罰，但審酌被告
    罹患有精神分裂症多年，先前並無規則之治療，其理解力及
    現實判斷力已較常人偏弱；又本件放火燒燬現有人所在建築
    物犯行，已破壞社會秩序安全，為被告嚴重幻想下產生之暴
    力行為，有前開鑑定報告在卷可參，是本院認被告之精神病
    症既具攻擊性，有相當程度之社會危險性，因認對之有施以
    監護之保安處分之必要，爰依上開規定諭知令入相當處所，
    施以監護，期間為二年。
據上論斷，應依刑事訴訟法第三百零一條第一項，刑法第二條第
一項前段、（修正前）刑法第十九條第一項、（修正前）第八十
七條第一項、第三項，判決如主文。
中    華    民    國    95    年    12    月    7     日
                  刑事第十三庭  審判長法  官  陳慧珊
                                      法  官  李秋娟
                                      法  官  黃裕仁
上正本證明與原本無異。
如不服本判決，應於送達後十日內向本院提出上訴狀（須附繕本
），上訴於臺灣高等法院臺中分院。
                                      書記官  王嘉仁
中    華    民    國    95    年    12    月    7     日


司法院資訊處製作；財團法人民間司法改革基金會備份。
